【裁判字號】    89,上訴,4564
【裁判日期】    900208
【裁判案由】    妨害婚姻
【裁判全文】
臺灣高等法院刑事判決                          八十九年度上訴字第四五六四號
    上  訴  人
    即  被  告  乙○○
右上訴人因妨害婚姻案件，不服臺灣桃園地方法院八十九年度訴字第一二二七號，中
華民國八十九年十月二十六日第一審判決（起訴案號：臺灣桃園地方法院檢察署八十
九年度偵字第一二二五四號），提起上訴，本院判決如左：
    主  文
原判決撤銷。
乙○○有配偶而重為婚姻，處有期徒刑陸月，如易科罰金以佰元折算壹日，緩刑
年。
    事  實
一、乙○○於民國八十五年十二月七日，循臺灣省舊俗，前往女家迎娶，並在桃園縣
    中壢市○○○路「龍和飯店」宴客等公開儀式，為多人所共見共聞，有二名以上
    證人，證明其與甲○○業於該日結婚，自該日起屬合法之夫妻關係。迄八十八年
    八月一日，其明知與甲○○間之婚姻關仍繼續存在，為有配偶之人，竟基於重為
    婚姻之犯意，復在桃園縣中壢市「在水一方」（原判決誤為「水一芳」）餐廳，
    以宴請親友之公開儀式，現場並有二名以上證人，證明其與不知情之朱熙潔於該
    日結婚，而重為婚姻，嗣於八十八年九月二十九日前去法院辦理公證，再於八十
    八年十月六日赴戶政事務所辦理與朱熙潔之結婚登記。
二、案經甲○○訴由臺灣桃園地方法院檢察署檢察官偵查起訴。
    理  由
一、訊據上訴人即被告乙○○固坦承，先後於八十五年十二月七日及八十八年八月一
    日，以宴客等公開儀式，並在二名以上之證人證明下，分別與告訴人甲○○及朱
    熙潔結婚等情，然否認與朱熙潔之婚姻為重婚，辯稱：其已在八十七年七月間，
    於告訴人娘家，與告訴人以口頭方式協議離婚，當時告訴人之父母及二位兄長俱
    在場見聞，而因其與告訴人結婚時，並未前去戶政事務所辦理結婚登記，致其誤
    認離婚時無須再辦理離婚登記，其與朱熙潔結婚時，係誤認與告訴人間之婚姻關
    係業已消滅，實無重為婚姻之故意云云。惟查：
（一）有關被告與告訴人間之婚姻，係經過公開儀式及二名以上證人證明等情，已據
      被告自白屬實，核與告訴人所述結婚情形相符，並有被告與告訴人結婚照片六
      幀在卷可稽，依我國民法第九百八十二條第一項之規定，結婚自屬有效。而被
      告與朱熙潔間之婚姻，亦經過公開儀式及二名以上證人證明，並已辦理結婚登
      記等情，復據被告及證人朱熙潔陳述甚詳，並有被告與證人朱熙潔結婚照片（
      影本）六幀、桃園縣中壢市戶政事務所戶籍謄本乙紙在卷可稽，被告有重為婚
      姻之行為，甚為灼然。
（二）茲所應審認者，乃被告與朱熙潔結婚之際，與告訴人間是否仍有婚姻關係存在
      ？及被告是否明知其事，仍重為婚姻？
  １、按協議離婚即兩願離婚者，應以書面為之，有二人以上證人之簽名，並應向戶
      政機關為離婚之登記，為我國民法第一千零五十條所明定。被告對於未與告訴
      人以書面協議離婚，亦未向戶政機關辦理離婚登記等情，已自白屬實，告訴人
      亦一再指陳迄未與被告協議離婚以消滅婚姻關係等語。則被告與告訴人間之婚
      姻關係迄未消滅，已可確定無誤。
  ２、至於被告辯稱其與告訴人曾口頭協議離婚云云，經查證人徐慶俊（告訴人之父
      ）、徐永富、徐丙琦（二人為告訴人之兄長）及蕭保妹（告訴人之母）於原審
      均證稱，渠等四人並未見聞被告於八十七年七月間，前去渠等住處，與告訴人
      協議離婚等語。則被告所辯云云，已難遽加採信。
  ３、被告於偵查中固曾提出其與證人徐慶俊間對話之電話錄音帶及譯文，指稱徐慶
  俊於電話中曾自陳被告與告訴人確已離婚云云。按該電話錄音並非合法採錄，
      是否具有證據能力已有可議。矧經細譯其內容，並無徐慶俊明示知悉被告與告
      訴人離婚之言詞，顯不足憑為對被告有利之證據。又查，證人徐慶俊於原審作
      證時，所言「那天被告與告訴人出外繞了一圈就走了，所以他二人有無離婚我
      不清楚」等情，被告自陳證人徐慶俊所言內容真實。則被告於本院指證人徐慶
      俊知悉其與告訴人離婚事，尤屬無據。
  ４、又被告於偵查中曾辯稱談離婚事之時，雙方家人都在場云云（見偵查卷第十一
      頁背面），而經檢察官當庭訊問有關「乙○○與甲○○有離婚嗎？」，證人即
      被告之姐楊錦云答稱「他們離婚的事我不知道」，證人即被告之兄楊宏義答稱
      「我是聽我弟說他已經離婚了」（見偵查卷第十二頁），顯與被告所辯其家人
      在場知情之詞不符。又證人楊宏義經原審再傳訊時，證稱曾於某日晚上聽聞被
      告與告訴人間爭吵，隔日伊向被告詢問，為何與告訴人發生爭吵，被告即答稱
      ，其業與告訴人離婚，伊隨再向被告詢問，手續辦妥否，已登記否，被告旋回
      稱，已辦好，都弄好了等語（見原審卷第三十八頁）。則被告於與告訴人發生
      爭吵後，對於其兄所詢是否已辦理離婚登記一事，竟聲稱辦妥云云，可見被告
      對於要消滅其與告訴人間之婚姻關係，必須辦理離婚登記一事，實難諉為不知
      。
  ５、再者，被告雖辯稱其與告訴人結婚時，曾交付印章等相關文件，交由告訴人前
      去辦理結婚登記，惟告訴人僅申辦寄居，致其誤以為離婚時毋庸辦理離婚登記
      云云。惟被告與告訴人結婚時，既知須向戶政機關申請辦理結婚登記，則被告
      苟有與告訴人協議離婚之事實，豈會不知須辦理離婚登記，以消滅彼此間之婚
      姻關係？況且，依刑法第十六條所定，不得因不知法律而免除刑事責任。被告
      猶難以其「誤認」，而主張免責，事亦至明。
    綜上所述，被告所辯云云，無非事後卸責飾詞，不足採信。其明知與告訴人間之
    婚姻關係仍存續間，竟重為婚姻之犯行，事證明確，堪以認定，應予依法論科。
二、核被告所為，係犯刑法第二百三十七條前段之重婚罪。原審據以論科，酌情量處
    被告有期徒刑六月，並諭知緩刑三年，原非無見，惟被告行為後，刑法第四十一
    條已於九十年一月四日經立法院修正，總統於同年月十日公告，自同年月十二日
    起施行，依修正後之現行刑法第四十一條第一項規定：犯最重本刑為五年以下有
    期徒刑以下之刑之罪，而受六個月以下有期徒刑或拘役之宣告，因身體、教育、
    職業、家庭之關係或其他正當事由，執行顯有困難者，得易科罰金。原審未及審
    酌及此，尚有未合，被告上訴意旨仍執前詞，否認犯罪云云，固無理由，然原判
    決既有可議，自應由本院予以撤銷改判。爰審酌被告之品行、犯罪動機、目的、
    手段、智識程度、犯罪所生危害，及犯罪後態度等一切情狀，量處如主文所示之
    刑，並依修正後之現行刑法第四十一條第一項規定，諭知其易科罰金之折算標準
    。查被告前未曾受有期徒刑以上刑之宣告，有其全國前案紀錄表乙紙附卷可稽，
    其因短於思慮，致觸犯本案犯行，經此科刑教訓，日後當知所警惕，信無再犯之
    虞，本院認其所受前開刑之宣告，以暫不執行為適當，併予宣告緩刑三年，以啟
    自新。
據上論斷，應依刑事訴訟法第三百六十九條第一項前段、第三百六十四條、第二百九
十九條第一項前段，刑法第二條第一項前段、第二百三十七條前段、第四十一條第一
項、第七十四條第一款，罰金罰鍰提高標準條例第二條，判決如主文。
本案經檢察官謝英民到庭執行職務。
中    華    民    國     九十     年      二        月       八         日
                              臺灣高等法院刑事第五庭
                                  審判長法  官  曾  德  水
                                        法  官  趙  功  恆
                                        法  官  林  立  華
右正本證明與原本無異。
如不服本判決應於收受送達後十日內向本院提出上訴書狀，其未敘述上訴之理由者並
得於提起上訴後十日內向本院補提理由書（均須按他造當事人之人數附繕本）。
                                        書記官  廖  月  女
中    華    民    國     九十     年      二        月       八         日
附錄本判決論罪科刑法條：
刑法第二百三十七條
有配偶而重為婚姻或同時與二人以上結婚者，處五年以下有期徒刑；其相婚者亦同。


司法院資訊處製作；財團法人民間司法改革基金會備份。
